【裁判字號】    95,交上易,281
【裁判日期】    951031
【裁判案由】    公共危險
【裁判全文】
臺灣高等法院刑事判決               95年度交上易字第281號
上  訴  人  台灣桃園地方法院檢察署檢察官
被      告  甲○○
上列上訴人因被告公共危險案件，不服臺灣桃園地方法院95年度
交易字第315號，中華民國95年8月31日第一審判決（起訴案號：
臺灣桃園地方法院檢察署95年度偵字第14496 號），提起上訴，
本院判決如下：
    主  文
上訴駁回。
    理  由
一、公訴意旨略以：被告甲○○自民國95年6月8日21時許至翌（
    9）日凌晨0 時許間，在桃園縣龜山鄉某友人家中飲用紅酒3
    、4 杯後，已因之欠缺通常注意能力，而無安全駕駛車輛之
    能力，詎其猶騎乘車牌號碼BWF-629 號重型機車，迨同日凌
    晨0時30分許，途經桃園縣八德市○○路957號前，終因酒後
    意識不清，不慎駛入對向車道，與江金水所駕駛車牌號碼83
    85-KR 號自小貨車發生碰撞，嗣經警到場處理，並送醫抽血
    檢驗換算其吐氣所含酒清濃度仍高達每公升1.13毫克，因認
    被告涉犯刑法第185條之3之公共危險罪嫌等語。
二、按起訴程序違背規定者，應諭知不受理之判決。刑事訴訟法
    第303條第1款定有明文。第367 條之判決及對於原審諭知管
    轄錯誤、免訴或不受理之判決上訴時，第二審法院認其為無
    理由而駁回上訴，或認為有理由而發回該案件之判決，得不
    經言詞辯論為之，刑事訴訟法第372條亦有明文。
三、經查：
(一)、本件檢察官認被告涉犯刑法第185條之3之公共危險罪，而於
    95年8月2日具狀向臺灣桃園地方法院聲請簡易判決處刑前（
    見臺灣桃園地方法院收文章戳），已於95年7 月17日對被告
    就本案諭知緩起訴處分，期間1 年，並命被告於緩起訴處分
    確定後2 個月內，向財團法人被害人保護協會桃園分會支付
    新台幣5萬元，此有訊問筆錄（95年偵字第14496號第32頁）
    可稽，且被告並書立聲明書表示已詳閱緩起訴處分被告應行
    注意事項內容，完全瞭解應遵守或履行之事項，與相關法律
    及違背遵守或履行命令之法律效果，並同意充分配合及遵守
    或履行指定命令時自負前述相關責任。有被告簽名之該聲明
    書乙聯在卷可查。是前開緩起訴處分，既已對外表示，自生
    其效力，縱未經公告或製作緩起訴處分書，均不影響其效力
    。
(二)、次依刑事訴訟法第253條之3第1 項規定「被告於緩起訴期間
    內，有左列各款情形之一者，檢察官得依職權或依告訴人之
    聲請撤銷原緩起訴之處分，繼續偵查或起訴」之反面解釋，
    可知檢察官欲提起公訴訴追已獲有合法生效緩起訴處分之被
    告，除被告於緩起訴期間，有該條第1 項所列各款情形外，
    尚須先撤銷該緩起訴處分，始得以繼續偵查或起訴。惟查，
    本件被告就所犯之公共危險案件，先獲檢察官諭知緩起訴處
    分，期間1年，而在1年期限內，檢察官並未檢具事證，說明
    被告有何刑事訴訟法第253條之3第1 項各款之情事，卷證內
    容亦未有撤銷緩起訴處分之書面或筆錄可稽，是本件檢察官
    係在合法生效之緩起訴期間內，逕對被告聲請簡易判決處刑
    ，核與前揭刑事訴訟法第253條之3第1 項規定有違，其起訴
    程序違背法律規定之程式甚明，應依刑事訴訟法第303條第1
    款之規定，逕為諭知不受理之判決。
(三)、檢察官上訴略以：檢察官依刑事訴訟法第252條、第253條、
    第253條之1、第253條之3、第254 條規定為不起訴、緩起訴
    或撤銷緩起訴或因其他法定理由為不起訴處分者，應製作處
    分書敘述其處分之理由，刑事訴訟法第255條第1項前段定有
    明文。是緩起訴處分自以製作處分書敘述其處分之理由為其
    成立要件，則本件未製作處分書，緩起訴處分尚未成立，既
    未成立，自無從生效。而本件既未製作緩起訴處分書，緩起
    訴期間亦無從開始起算，即無原審所稱與刑事訴訟法第 253
    條之3第1項規定有違情事，自難認原判決適當云云。
(四)、然查，「法治國原則為憲法之基本原則，首重人民權利之維
    護、法秩序之安定及信賴保護原則之遵守（釋字第589 號解
    釋）」，「人民自由」乃人民行使其憲法上各項自由權利所
    不可或缺之前提，憲法第8條第1項規定所稱法定程序，係指
    凡限制人民身體自由之處置，不問其是否屬於刑事被告之身
    分，除需有法律之依據外，尚須分別踐行必要之司法程序或
    其他正當法律程序，始得為之（釋字第588 號）」，又刑事
    司法之實踐，首重保障人權，亦藉由程序之遵守確保裁判之
    公正（91年台非字第152 號），又「91年2月8日修正公布之
    刑事訴訟法，由職權主義之訴訟制度改為改良式當事人進行
    主義，確立檢察官就被告犯罪事實應負提出證據及說服之實
    質舉證責任，暨當事人就調查證據有主導權等原則。而為加
    強當事人進行主義之色彩，建構以當事人間攻擊、防禦為主
    軸之公平法院，刑事訴訟法於92年2月6日修正公布，調整審
    判期日應進行之順序。修正先前關於檢察官陳述起訴要旨後
    ，審判長應就被訴事實訊問被告之規定，改列於同法第 288
    條第3 項，明定除簡式審判程序案件外，審判長就被告被訴
    事實為訊問者，應於調查證據程序之最後行之，以符合改良
    式當事人進行主義之修法精神。此項被訴事實之訊問，依刑
    事訴訟法第364 條規定，亦為第二審之審判所準用，乃事實
    審法院必須踐行之法定程序之一，旨在使被告有辨明犯罪嫌
    疑之機會，及陳述有利於己之事實，屬被告行使防禦權最重
    要之一環。倘審判長於調查證據程序完畢後，疏未就被告之
    被訴事實予以訊問，無異剝奪其防禦權之行使，抑且有害於
    公平審判及程序正義，其本此有瑕疵之審判程序所為之判決
    ，自有判決不適用法則之違背法令（93年度台上字第1646號
    ）」，是刑事司法以程序正義為先，且法治國原則為憲法之
    基本原則，首重人民權利之維護、法秩序之安定及信賴保護
    原則之遵守（釋字第589 號解釋），本件之爭點，並非僅檢
    察官上訴所主張之「檢察官所為緩起訴處分，須制作緩起訴
    處分書及理由，始生效力」，而係憲法所規定程序正義與法
    秩序之安定及信賴保護原則之遵守。
(五)、查檢察官依據刑事訴訟法第2 條之規定為實施刑事訴訟程序
    之公務員，依據刑事訴訟法第2 條規定為當事人之一，且大
    法官解釋第13號將之解釋為：「憲法第81條所稱之法官，係
    指同法第80條之法官而言，不包括檢察官在內。但實任檢察
    官之保障，依同法第82條，及法院組織法第40條第2 項之規
    定，除轉調外，與實任推事同」，而予以保障，則檢察官於
    刑事訴訟程序應遵守前開原則甚明，而本件被告於95年7 月
    17日上午10時27分，經檢察官偵訊時稱：「（95年6月8在何
    處喝酒？幾點喝到幾點？喝多少？）在桃園龜山友人家中，
    從21時喝到6月9日0時，喝4、5 杯紅酒。」、「（幾點開始
    騎車？）0 時10分，我要回家。」、「（是否同意緩起訴處
    分？）同意。」、「諭知緩起訴處分確定後2 個月內，向財
    團法人犯罪被害人保護協會桃園分會支付新台幣5 萬元，緩
    起訴期間為1 年。」、「（是否同意緩起訴之內容？）同意
    。」（見95年度偵字第14496 號第32頁），且被告於詳閱「
    緩起訴處分被告應行注意事項」內容後，已於該聲明書簽名
    ，有該聲明書乙聯在卷可稽。則依據以上之事證，足見，檢
    察官以支付財團法人犯罪被害人保護協會桃園分會5 萬元為
    緩起訴1 年之條件，且被告亦表示同意接受緩起訴條件，參
    酌檢察官辦理緩起訴處分作業要點之規定，檢察官於命被告
    向被害人支付相當數額之賠償金時，應得被告之同意，並由
    書記官記明筆錄備查。顯然此種情形，於書記官記明筆錄即
    發生效力，不待檢察官製作緩起訴書才對被告發生效力。則
    檢察官以未將處分公告，緩起訴尚未生效為由提起上訴，顯
    然與前開大法官會議釋字第589 號解釋之意旨違背。按本件
    檢察官既已經被告同意而諭知緩起訴，即應依刑事第255 條
    第1 項製作處分書，將處分書送達於被告，以保障被告之權
    利，另依職權逕送直接上級法院檢察署檢察長。於緩起訴處
    分確定後，如因被告未履行緩起訴之條件內容，檢察官始可
    依職權撤銷緩起訴處分，繼續偵查或起訴。乃只是緩起訴發
    生效力後之後續應進行事項而已。
(六)、原審以檢察官起訴程式違背法律規定之程式甚明，不經言詞
    辯論，依刑事訴訟法第303條第1款之規定，諭知不受理之判
    決，經核原判決並無違誤，檢察官以前詞提起上訴，指摘原
    判決不當，請求撤銷改判，為無理由，應予駁回，並不經言
    詞辯論為之。
據上論斷，應依刑事訴訟法第372條、第368條，判決如主文。
中    華    民    國    95    年    10    月    31    日
                  刑事第十一庭審判長法  官  張連財
                                    法  官  林明俊
                                    法  官  楊照男
以上正本證明與原本無異。
不得上訴。
                                    書記官  陳秋雄
中    華    民    國    95    年    10    月    31    日


司法院資訊處製作；財團法人民間司法改革基金會備份。
